ACORDAO-COMPLETO-2355886

ACÓRDÃO 13889/2020 ATA 43/2020 - SEGUNDA CÂMARA

VISTOS, relatados e discutidos estes autos de Tomada de Contas Especial instaurada pelo Fundo Nacional de Desenvolvimento da Educação - FNDE, em desfavor do Sr. Armando Tavares Filho, ex-prefeito municipal de Itaquaquecetuba/SP, em razão da omissão no dever de prestar contas do Programa de Alimentação Escolar- PNAE, exercício 2011, que tinha por objeto a "Aquisição exclusiva de gêneros alimentícios, em caráter complementar, para atendimento dos alunos matriculados em creches, pré-escolas e em escolas do ensino fundamental das redes federal, estadual, do Distrito Federal e municipal, inclusive as indígenas e as localizadas em áreas remanescentes de quilombos, e, excepcionalmente, aquelas qualificadas como entidades filantrópicas ou por elas mantidas";
ACORDAM os Ministros do Tribunal de Contas da União, reunidos em Sessão de 2ª Câmara, diante das razões expostas pelo Relator, com fundamento nos arts. 1º, inciso I; 12, § 3º; 16, inciso III, alíneas "a" e "c"; 19; 23, inciso III; 28, inciso II; e 57 da Lei 8.443/92, c/c os arts. 209, 210 e 214, inciso III, alínea "a"; e 267 do Regimento Interno do Tribunal, em:
9.1. considerar revel o Sr. Armando Tavares Filho, com fundamento no § 3º, art. 12, Lei 8.443/1992;
9.2. julgar irregulares as contas do Sr. Armando Tavares Filho, condenando-o ao pagamento da importância abaixo especificada, fixando-lhe o prazo de 15 (quinze) dias, a contar da notificação, para que comprove, perante o Tribunal (art. 214, inciso III, "a", do Regimento Interno) , o recolhimento da referida quantia aos cofres do Fundo Nacional de Desenvolvimento da Educação - FNDE, atualizada monetariamente e acrescida dos juros de mora, calculados a contar das datas indicadas até o dia do efetivo recolhimento do débito, na forma prevista na legislação em vigor:
	Data
	Valor (R$) 

	18/3/2011
	4.836,00

	25/3/2011
	141.276,00

	31/3/2011
	36.318,00

	31/3/2011
	27.528,00

	8/4/2011
	36.318,00

	8/4/2011
	27.528,00

	8/4/2011
	141.276,00

	8/4/2011
	4.836,00

	2/5/2011
	4.836,00

	3/5/2011
	141.276,00

	3/5/2011
	27.528,00

	3/5/2011
	36.318,00

	1°/6/2011
	27.528,00

	1°/6/2011
	141.276,00

	1°/6/2011
	36.318,00

	1°/6/2011
	4.836,00

	4/7/2011
	22.368,00

	4/7/2011
	22.368,00

	4/7/2011
	36.318,00

	4/7/2011
	27.528,00

	4/7/2011
	141.276,00

	4/7/2011
	22.368,00

	4/7/2011
	22.368,00

	4/7/2011
	22.368,00

	4/7/2011
	4.836,00

	29/7/2011
	27.528,00

	29/7/2011
	4.836,00

	29/7/2011
	141.276,00

	16/8/2011
	22.368,00

	16/8/2011
	36.318,00

	01/9/2011
	27.528,00

	1°/9/2011
	4.836,00

	1°/9/2011
	141.276,00

	1°/9/2011
	36.318,00

	1°/9/2011
	22.368,00

	30/9/2011
	36.318,00

	30/9/2011
	4.836,00

	30/9/2011
	27.528,00

	30/9/2011
	22.368,00

	30/9/2011
	141.276,00

	31/10/2011
	27.528,00

	31/10/2011
	4.836,00

	31/10/2011
	141.276,00

	31/10/2011
	36.318,00

	31/10/2011
	22.368,00

	30/11/2011
	27.528,00

	30/11/2011
	141.276,00

	30/11/2011
	4.836,00

	30/11/2011
	36.318,00

	30/11/2011
	22.368,00

	Total
	2.323.260,00

9.3. aplicar ao Sr. Armando Tavares Filho a multa prevista no art. 57 da Lei 8.443/1992, no valor de R$ 370.000,00 (trezentos e setenta mil reais) , fixando-lhe o prazo de 15 (quinze) dias, a contar da notificação, para que comprove, perante o Tribunal, o recolhimento da dívida ao Tesouro Nacional, atualizada monetariamente a partir da data deste Acórdão até o dia do efetivo recolhimento, caso não seja paga no prazo ora fixado, na forma da legislação em vigor;
9.4. autorizar, desde logo, nos termos dos arts. 26 e 28, inciso II, da Lei 8.443/1992:
9.4.1. o pagamento das dívidas em até 36 (trinta e seis) parcelas mensais e consecutivas, se solicitado pelo responsável, fixando-se o vencimento da primeira em 15 (quinze) dias, a contar do recebimento da notificação, e o das demais a cada 30 (trinta) dias, devendo incidir sobre cada uma delas os encargos legais devidos, na forma prevista na legislação em vigor, sem prejuízo ao vencimento antecipado do saldo devedor em caso de não comprovação do recolhimento de qualquer parcela, conforme prevê o art. 217, § 2º, do Regimento Interno deste Tribunal;
9.4.2. a cobrança judicial das dívidas, caso não atendida a notificação;
9.5. dar ciência desta deliberação ao responsável e ao Procurador-Chefe da Procuradoria da República no Estado de São Paulo, para as providências que entender cabíveis.

TCE instaurada pelo Fundo Nacional de Desenvolvimento da Educação em desfavor do Sr. Armando Tavares Filho, em razão da omissão no dever deprestar contas do Programa de Alimentação Escolar Pnae, exercício 2011

Segunda Câmara

Município de Itaquaquecetuba - SP.

3. Interessados/Responsáveis:
3.1. Interessado: Fundo Nacional de Desenvolvimento da Educação (00.378.257/0001-81).
3.2. Responsável: Armando Tavares Filho (XXX.263.435-XX).

13.1. Ministros presentes: Ana Arraes (Presidente), Augusto Nardes, Aroldo Cedraz (Relator) e Raimundo Carreiro.
13.2. Ministros-Substitutos presentes: Marcos Bemquerer Costa e André Luís de Carvalho.

AROLDO CEDRAZ

Adoto como Relatório e transcrevo a seguir a instrução de peça 27, que contou com a anuência do corpo diretivo da SecexTCE (peças 28 e 29) , bem como do Ministério Público junto ao Tribunal (peça 30) :
INTRODUÇÃO
Trata-se de Tomada de Contas Especial instaurada pelo Fundo Nacional de Desenvolvimento da Educação - FNDE, em desfavor do Sr. Armando Tavares Filho, ex-prefeito municipal de Itaquaquecetuba/SP, gestões 2005/2008 e 2009/2012, em razão da omissão no dever de prestar contas do Programa de Alimentação Escolar- Pnae, exercício 2011, que tinha por objeto a "Aquisição exclusiva de gêneros alimentícios, em caráter complementar, para atendimento dos alunos matriculados em creches, pré-escolas e em escolas do ensino fundamental das redes federal, estadual, do Distrito Federal e municipal, inclusive as indígenas e as localizadas em áreas remanescentes de quilombos, e, excepcionalmente, aquelas qualificadas como entidades filantrópicas ou por elas mantidas".
HISTÓRICO	
Para a execução do Pnae/2011, o FNDE repassou ao município de Itaquaquecetuba/SP a importância total de R$ 2.323.260,00, conforme relação de ordens bancárias constante da peça 2. Os recursos foram creditados na conta específica de acordo com os valores originais e datas das ordens bancárias como mostra a tabela abaixo:
	OBs
	Valor (R$) 
	Data

	2011OB400503 
	4.836,00
	18/3/2011

	2011OB400501 
	141.276,00
	25/3/2011

	2011OB400507 
	36.318,00
	31/3/2011

	2011OB400513 
	27.528,00
	31/3/2011

	2011OB401019 
	36.318,00
	8/4/2011

	2011OB401014 
	27.528,00
	8/4/2011

	2011OB401020 
	141.276,00
	8/4/2011

	2011OB401025 
	4.836,00
	8/4/2011

	2011OB401218 
	4.836,00
	2/5/2011

	2011OB401319 
	141.276,00
	3/5/2011

	2011OB401299 
	27.528,00
	3/5/2011

	2011OB401388 
	36.318,00
	3/5/2011

	2011OB402147 
	27.528,00
	1°/6/2011

	2011OB402135 
	141.276,00
	1°/6/2011

	2011OB402104 
	36.318,00
	1°/6/2011

	2011OB401772
	4.836,00
	1°/6/2011

	2011OB403299 
	22.368,00
	4/7/2011

	2011OB403120 
	22.368,00
	4/7/2011

	2011OB403250 
	36.318,00
	4/7/2011

	2011OB403654
	27.528,00
	4/7/2011

	2011OB403690 
	141.276,00
	4/7/2011

	2011OB403072
	22.368,00
	4/7/2011

	2011OB403706 
	22.368,00
	4/7/2011

	2011OB403248 
	22.368,00
	4/7/2011

	2011OB403332 
	4.836,00
	4/7/2011

	2011OB404256 
	27.528,00
	29/7/2011

	2011OB404133 
	4.836,00
	29/7/2011

	2011OB404382 
	141.276,00
	29/7/2011

	2011OB404638 
	22.368,00
	16/8/2011

	2011OB404597 
	36.318,00
	16/8/2011

	2011OB405158 
	27.528,00
	01/9/2011

	2011OB405256 
	4.836,00
	1°/9/2011

	2011OB404784 
	141.276,00
	1°/9/2011

	2011OB405156 
	36.318,00
	1°/9/2011

	2011OB405203
	22.368,00
	1°/9/2011

	2011OB407321 
	36.318,00
	30/9/2011

	2011OB407010 
	4.836,00
	30/9/2011

	2011OB407212 
	27.528,00
	30/9/2011

	2011OB407452 
	22.368,00
	30/9/2011

	2011OB407755 
	141.276,00
	30/9/2011

	2011OB408213 
	27.528,00
	31/10/2011

	2011OB408013
	4.836,00
	31/10/2011

	2011OB408441 
	141.276,00
	31/10/2011

	2011OB408114 
	36.318,00
	31/10/2011

	2011OB408155 
	22.368,00
	31/10/2011

	2011OB409163 
	27.528,00
	30/11/2011

	2011OB408697 
	141.276,00
	30/11/2011

	2011OB409182 
	4.836,00
	30/11/2011

	2011OB409073 
	36.318,00
	30/11/2011

	2011OB408898 
	22.368,00
	30/11/2011

	Total
	2.323.260,00
	
Valor atualizado do débito (sem juros) em 1/3/2019: R$ 3.582.850,18 
O prazo para prestar contas encerrou-se em 30/4/2013 (peça 15, p. 1) mas, até aquela data, não foi confirmado o envio da prestação de contas para o FNDE.			
Conforme apontado na Informação 784/2017-SEOPC/Copra/CGCap/Difin/FNDE, de 10/5/2017 (peça 11) , o FNDE verificou a omissão no dever legal de prestar contas dos recursos do Pnae/2011.
Por meio dos Ofícios 3.236E e 3.235E/2013-SEOPC/Copra/CGCap/Difin/FNDE, ambos de 15/8/2013 (peça 5) , o Órgão Instaurador notificou, respectivamente, o Sr. Armando Tavares Filho  (CPF XXX.263.435-XX) , ex-prefeito municipal de Itaquaquecetuba/SP (gestões 2005/2008 e 2009/2012) , e o Sr. Mamoru Nakashima, ex-prefeito municipal de Itaquaquecetuba/SP, gestão 2013/2016, sucessor do primeiro, acerca da omissão no dever legal de prestar constas dos recursos federais recebidos, requerendo as providências devidas ou a devolução dos aludidos recursos.
Diante da não apresentação da prestação de contas e da consequente não demonstração da boa e regular dos recursos federais repassados, assim como da não devolução dos recursos, instaurou-se a Tomada de Contas Especial. Nesse sentido, no Relatório de TCE 352/2017-Direc/ COTCE/CGCap/Difin-FNDE/MEC (peça 15) , conclui-se que o prejuízo importaria no valor total dos recursos repassados, o que corresponde ao valor original de R$ 2.323.260,00, imputando-se a responsabilidade ao Sr. Armando Tavares Filho (CPF XXX.263.435-XX) , ex-prefeito municipal de Itaquaquecetuba/SP (gestões 2005/2008 e 2009/2012) , uma vez que o mesmo era a pessoa responsável pela gestão e execução dos recursos federais recebidos à conta do Pnae/2011.
Quanto ao seu sucessor, o Sr. Mamoru Nakashima, ex-prefeito municipal de Itaquaquecetuba/SP, gestão 2013/2016, em que pese ter sido ele o responsável pela omissão na apresentação da prestação de contas, tendo o prazo final da mesma expirado em 30/4/2013 (peça 15, p. 1) , o mencionado ex-prefeito adotou as medidas legais visando ao resguardo do patrimônio público, por meio de Representação protocolizada junto ao Ministério Público Federal, conforme consta da peça 9 (p. 19) , o que afastou a sua responsabilidade nos presentes autos, a teor da Súmula 230 do TCU.
O Relatório de Auditoria 256/2018, da Controladoria-Geral da União (peça 16) , chegou às mesmas conclusões.
Adicionalmente, após serem emitidos o Certificado de Auditoria, o Parecer do Dirigente de Controle Interno e o Pronunciamento Ministerial (peças 17, 18 e 19) , o processo foi remetido a este Tribunal. 
	Na instrução inicial (peça 22) , analisando-se os documentos nos autos, concluiu-se pela necessidade de realização de citação e audiência do Sr. Armando Tavares Filho, CPF XXX.263.435-XX, ex-prefeito municipal de Itaquaquecetuba/SP:
Ocorrências: não comprovação da boa e regular aplicação dos recursos federais repassados ao município de Itaquaquecetuba/SP, em face da omissão no dever de prestar contas dos valores transferidos, no âmbito do Pnae/2011 (citação) e não permitir a comprovação da boa e regular aplicação dos recursos federais repassados ao município de Itaquaquecetuba/SP, em face da omissão no dever de prestar contas dos valores transferidos, no âmbito do Pnae/2011 (audiência) .
Débito
Valor (R$)		Data
3.487.977,20	24/6/2018
Responsável: Sr. Armando Tavares Filho, CPF XXX.263.435-XX, ex-prefeito municipal de Itaquaquecetuba/SP;
Condutas: em face da omissão na prestação de contas, cujo prazo encerrou-se em 30/4/2013 (peça 15, p. 1) , o mesmo não logrou demonstrar a boa e regular aplicação dos recursos federais recebidos à conta do Pnae/2011 (citação) e  não disponibilizar as condições materiais mínimas e necessárias para que o seu sucessor pudesse apresentar a prestação de contas do Pnae/2011, tais como notas fiscais, recibos, processos de pagamento, extratos bancários da conta específica (recursos federais transferidos e contrapartida) e da aplicação financeira, processos licitatórios, contratos e termos de adjudicação e homologação, bem como documentos que comprovem a execução do objeto, cujo prazo encerrou-se em 30/4/2013 (audiência) ;
	Em cumprimento ao pronunciamento da unidade (peça 24) foram efetuadas a citação e audiência do responsável, nos moldes adiante:
	Ofício
	Data do ofício
	Data de Recebimento do Ofício
	Nome do Recebedor do Ofício
	Observação
	Fim do Prazo para defesa

	885/2018-TCU/SECEX-TCE (peça 25) 
	1/8/2018
	10/8/2018 (vide AR de peça 26) 
	Claudenice dos Anjos
	Ofício recebido no endereço do responsável, conforme pesquisa de endereço no Sistema da Receita Federal (peça 20) .
	25/8/2018

	Transcorrido o prazo regimental, o Sr. Armando Tavares Filho permaneceu silente, devendo ser considerado revel, nos termos do art. 12, §3º, da Lei 8.443/1992. 
EXAME TÉCNICO
Da validade das notificações
	Preliminarmente, cumpre tecer breves considerações sobre a forma como são realizadas as comunicações processuais no TCU. A esse respeito, destacam-se o art. 179, do Regimento Interno do TCU (Resolução 155, de 4/12/2002) e o art. 4º, inciso III, § 1º, da Resolução TCU 170, de 30 de junho de 2004, in verbis:
Art. 179. A citação, a audiência ou a notificação, bem como a comunicação de diligência, farse-ão:
I - mediante ciência da parte, efetivada por servidor designado, por meio eletrônico, fac-símile, telegrama ou qualquer outra forma, desde que fique confirmada inequivocamente a entrega da comunicação ao destinatário;
II - mediante carta registrada, com aviso de recebimento que comprove a entrega no endereço do destinatário;
III - por edital publicado no Diário Oficial da União, quando o seu destinatário não for localizado
 (...) 
Art. 3º As comunicações serão dirigidas ao responsável, ou ao interessado, ou ao dirigente de órgão ou entidade, ou ao representante legal ou ao procurador constituído nos autos, com poderes expressos no mandato para esse fim, por meio de:
I - correio eletrônico, fac-símile ou telegrama;
II - servidor designado;
III - carta registrada, com aviso de recebimento;
IV - edital publicado no Diário Oficial da União, quando o seu destinatário não for localizado, nas hipóteses em que seja necessário o exercício de defesa".
Art. 4º. Consideram-se entregues as comunicações:
I - efetivadas conforme disposto nos incisos I e II do artigo anterior, mediante confirmação da ciência do destinatário;
II - realizadas na forma prevista no inciso III do artigo anterior, com o retorno do aviso de recebimento, entregue comprovadamente no endereço do destinatário;
III - na data de publicação do edital no Diário Oficial da União, quando realizadas na forma prevista no inciso IV do artigo anterior.
§ 1º O endereço do destinatário deverá ser previamente confirmado mediante consulta aos sistemas disponíveis ao Tribunal ou a outros meios de informação, a qual deverá ser juntada ao respectivo processo.
 (...) 
	Bem se vê, portanto, que a validade da citação via postal não depende de que o aviso de recebimento seja assinado pelo próprio destinatário da comunicação, o que dispensa, no caso em tela, a entrega do AR em "mãos próprias". A exigência da norma é no sentido de o Tribunal verificar se a correspondência foi entregue no endereço correto, residindo aqui a necessidade de certeza inequívoca. 
	Não é outra a orientação da jurisprudência do TCU, conforme se verifica dos julgados a seguir transcritos:
São válidas as comunicações processuais entregues, mediante carta registrada, no endereço correto do responsável, não havendo necessidade de que o recebimento seja feito por ele próprio (Acórdão 3648/2013-TCU-Segunda Câmara, Relator Ministro JOSÉ JORGE) ;
É prescindível a entrega pessoal das comunicações pelo TCU, razão pela qual não há necessidade de que o aviso de recebimento seja assinado pelo próprio destinatário. Entregandose a correspondência no endereço correto do destinatário, presume-se o recebimento da citação. (Acórdão 1019/2008-TCU-Plenário, Relator Ministro BENJAMIN ZYMLER) ;
As comunicações do TCU, inclusive as citações, deverão ser realizadas mediante Aviso de Recebimento - AR, via Empresa Brasileira de Correios e Telégrafos, bastando para sua validade que se demonstre que a correspondência foi entregue no endereço correto. (Acórdão 1526/2007-TCU-Plenário, Relator Ministro AROLDO CEDRAZ) .
	A validade do critério de comunicação processual do TCU foi referendada pelo Supremo Tribunal Federal, nos termos do julgamento do MS-AgR 25.816/DF, por meio do qual se afirmou a desnecessidade da ciência pessoal do interessado, entendendo-se suficiente a comprovação da entrega do "AR" no endereço do destinatário:
EMENTA: AGRAVO REGIMENTAL. MANDADO DE SEGURANÇA. DESNECESSIDADE DE INTIMAÇÃO PESSOAL DAS DECISÕES DO TRIBUNAL DE CONTAS DA UNIÃO. ART. 179 DO REGIMENTO INTERNO DO TCU. INTIMAÇÃO DO ATO IMPUGNADO POR CARTA REGISTRADA, INICIADO O PRAZO DO ART. 18 DA LEI nº 1.533/51 DA DATA CONSTANTE DO AVISO DE RECEBIMENTO. DECADÊNCIA RECONHECIDA. AGRAVO IMPROVIDO.
O envio de carta registrada com aviso de recebimento está expressamente enumerado entre os meios de comunicação de que dispõe o Tribunal de Contas da União para proceder às suas intimações.
O inciso II do art. 179 do Regimento Interno do TCU é claro ao exigir apenas a comprovação da entrega no endereço do destinatário, bastando o aviso de recebimento simples.
	No caso vertente, a citação de cada um dos responsáveis se deu em endereços provenientes de pesquisas de endereços realizadas pelo TCU (vide parágrafo 11 acima) , de forma bastante zelosa. A entrega dos ofícios citatórios nesses endereços ficou comprovada.
	Nos processos do TCU, a revelia não leva à presunção de que seriam verdadeiras todas as imputações levantadas contra os responsáveis, diferentemente do que ocorre no processo civil, em que a revelia do réu opera a presunção da verdade dos fatos narrados pelo autor. Dessa forma, a avaliação da responsabilidade do agente não pode prescindir da prova existente no processo ou para ele carreada. 
	Ao não apresentar sua defesa, o responsável deixou de produzir prova da regular aplicação dos recursos sob sua responsabilidade, em afronta às normas que impõem aos gestores públicos a obrigação legal de, sempre que demandados pelos órgãos de controle, apresentar os documentos que demonstrem a correta utilização das verbas públicas, a exemplo do contido no art. 93 do Decreto-Lei 200/67: "Quem quer que utilize dinheiros públicos terá de justificar seu bom e regular emprego na conformidade das leis, regulamentos e normas emanadas das autoridades administrativas competentes." 
	Vale ressaltar que a pretensão punitiva do TCU, conforme Acórdão 1441/2016-TCU-Plenário, que uniformizou a jurisprudência acerca dessa questão, subordina-se ao prazo geral de prescrição indicado no art. 205 do Código Civil, que é de 10 anos, contado da data de ocorrência da irregularidade sancionada, nos termos do art. 189 do Código Civil, sendo este prazo interrompido pelo ato que ordenar a citação, a audiência ou a oitiva do responsável. No caso em exame, não ocorreu a prescrição, uma vez que omissão do dever legal de prestar contas ocorreu em 30/4/2013 e o ato de ordenação da citação ocorreu em 1/8/2018.
	Em se tratando de processo em que a parte interessada não se manifestou acerca das irregularidades imputadas, não há elementos para que se possa efetivamente aferir e reconhecer a ocorrência de boa-fé na conduta dos responsáveis, podendo este Tribunal, desde logo, proferir o julgamento de mérito pela irregularidade das contas, conforme nos termos dos §§ 2º e 6º do art. 202 do Regimento Interno do TCU. (Acórdão 2064/2011-TCU-Primeira Câmara (relator: Ubiratan Aguiar) , 6.182/2011-TCU-1a Câmara (relator: Weber de Oliveira) , 4.072/2010-TCU-1a Câmara (Relator: Valmir Campelo) , 1.189/2009-TCU-1a Câmara (Relator: Marcos Bemquerer) , 731/2008-TCU-Plenário (Relator: Aroldo Cedraz) .
	Dessa forma, o Sr. Armando Tavares Filho deve ser considerado revel, nos termos do art. 12, §3º, da Lei 8.443/1992, devendo as contas serem julgadas irregulares, condenando-o ao débito apurado e aplicando-lhe a multa prevista no art. 57/58 da Lei 8.443/1992.
CONCLUSÃO
Diante de todo o exposto, considera-se que o gestor responsável foi omisso em relação às prestações de contas relativas aos programas Pnae/2011. 
O mesmo foi devidamente notificado em relação às irregularidades ocorridas, mantendo-se silente em relação às mesmas, motivo pelo qual o gestor deve ser considerado revel, nos termos do art. 12, §3º, da Lei 8.443/1992, devendo as contas serem julgadas irregulares, condenando-o ao débito apurado e aplicando-lhe a multa prevista no art. 57/58 da Lei 8.443/1992.
PROPOSTA DE ENCAMINHAMENTO
Diante do exposto, submetemos os autos à consideração superior, propondo ao Tribunal:
	a) considerar revel o Sr. Armando Tavares Filho (CPF XXX.263.435-XX) , ex-prefeito municipal de Itaquaquecetuba/SP, para todos os efeitos, dando-se prosseguimento ao processo, com fulcro no art. 12, § 3º, da Lei n. 8.443/92;
	b) julgar irregulares, nos termos dos arts. 1º, inciso I, 16, inciso III, alínea "a" e "c", da Lei 8.443/92 c/c os arts. 19 e 23, inciso III, da mesma Lei, e com arts. 1º, inciso I, 209, inciso I e III, 210 e 214, inciso III, do Regimento Interno/TCU, as contas do Sr. Armando Tavares Filho (CPF XXX.263.435-XX) , ex-prefeito municipal de Itaquaquecetuba/SP, condenando-o ao pagamento da importância a seguir especificada, atualizada monetariamente e acrescida dos juros de mora, calculada a partir da data discriminada até a data do efetiva quitação do débito, fixando-lhe o prazo de quinze dias, para que comprove, perante o Tribunal, o recolhimento das referidas quantias aos cofres do Fundo Nacional de Desenvolvimento da Educação - FNDE , nos termos do art. 23, inciso III, alínea "a", da citada lei;
	Data
	Valor (R$) 

	18/3/2011
	4.836,00

	25/3/2011
	141.276,00

	31/3/2011
	36.318,00

	31/3/2011
	27.528,00

	8/4/2011
	36.318,00

	8/4/2011
	27.528,00

	8/4/2011
	141.276,00

	8/4/2011
	4.836,00

	2/5/2011
	4.836,00

	3/5/2011
	141.276,00

	3/5/2011
	27.528,00

	3/5/2011
	36.318,00

	1°/6/2011
	27.528,00

	1°/6/2011
	141.276,00

	1°/6/2011
	36.318,00

	1°/6/2011
	4.836,00

	4/7/2011
	22.368,00

	4/7/2011
	22.368,00

	4/7/2011
	36.318,00

	4/7/2011
	27.528,00

	4/7/2011
	141.276,00

	4/7/2011
	22.368,00

	4/7/2011
	22.368,00

	4/7/2011
	22.368,00

	4/7/2011
	4.836,00

	29/7/2011
	27.528,00

	29/7/2011
	4.836,00

	29/7/2011
	141.276,00

	16/8/2011
	22.368,00

	16/8/2011
	36.318,00

	01/9/2011
	27.528,00

	1°/9/2011
	4.836,00

	1°/9/2011
	141.276,00

	1°/9/2011
	36.318,00

	1°/9/2011
	22.368,00

	30/9/2011
	36.318,00

	30/9/2011
	4.836,00

	30/9/2011
	27.528,00

	30/9/2011
	22.368,00

	30/9/2011
	141.276,00

	31/10/2011
	27.528,00

	31/10/2011
	4.836,00

	31/10/2011
	141.276,00

	31/10/2011
	36.318,00

	31/10/2011
	22.368,00

	30/11/2011
	27.528,00

	30/11/2011
	141.276,00

	30/11/2011
	4.836,00

	30/11/2011
	36.318,00

	30/11/2011
	22.368,00

	Total
	2.323.260,00

Valor atualizado do débito (sem juros) em 14/3/2019: R$ 3.582.850,18
	c) aplicar ao Sr. Armando Tavares Filho (CPF XXX.263.435-XX) , ex-prefeito municipal de Itaquaquecetuba/SP, a multa prevista no art. 57 da Lei 8.443/92 c/c o art. 267 do RI/TCU, fixando-lhe (s) o prazo de quinze dias, a contar da notificação, para que comprove (m) , perante o Tribunal (art. 214, III, a, do Regimento Interno do TCU) , o recolhimento da dívida aos cofres do Tesouro Nacional, atualizada monetariamente desde a data do acórdão que vier a ser proferido por este Tribunal até a do efetivo recolhimento, se pagas após o vencimento, na forma da legislação em vigor;
	d) autorizar, desde logo, a cobrança judicial das dívidas, caso não atendidas a notificação, na forma do disposto no art. 28, inciso II, da Lei nº 8.443/92;
e) autorizar também, desde logo, se requerido, com fundamento no art. 28, inciso I, da Lei 8.443, de 1992 c/c o art. 217, §§ 1º e 2º do Regimento Interno, o parcelamento da (s) dívida (s) em até 36 parcelas, incidindo sobre cada parcela, corrigida monetariamente, os correspondentes acréscimos legais fixando- lhe o prazo de quinze dias, a contar do recebimento da notificação, para comprovar perante o Tribunal o recolhimento da primeira parcela, e de trinta dias, a contar da parcela anterior, para comprovar os recolhimentos das demais parcelas, devendo incidir sobre cada valor mensal, atualizado monetariamente, os juros de mora devidos, no caso do débito, na forma prevista na legislação em vigor, alertando os responsáveis de que a falta de comprovação do recolhimento de qualquer parcela importará o vencimento antecipado do saldo devedor, nos termos do § 2º do art. 217 do Regimento Interno deste Tribunal;
f) enviar cópia do Acórdão a ser prolatado, bem como do Relatório e do Voto que o fundamentarem à Procuradoria da República no Estado de São Paulo, nos termos do § 3º do art. 16 da Lei 8.443/1992 c/c o § 7º do art. 209 do Regimento Interno do TCU, para adoção das medidas cabíveis;
	g) enviar cópia do Acórdão que vier a ser proferido ao Fundo Nacional de Desenvolvimento da Educação - FNDE e aos responsáveis, para ciência, informando que a presente deliberação, acompanhada do Relatório e do Voto que a fundamenta, está disponível para a consulta no endereço www.tcu.gov.br/acordaos, além de esclarecer que, caso requerido, o TCU poderá fornecer sem custos as correspondentes cópias, de forma impressa.
É o Relatório.

não há.

Procurador Júlio Marcelo de Oliveira.

TOMADA DE CONTAS ESPECIAL. OMISSÃO NO DEVER DE PRESTAR CONTAS. NÃO COMPROVAÇÃO DA REGULAR APLICAÇÃO DOS RECURSOS REPASSADOS PELO FUNDO NACIONAL DE DESENVOLVIMENTO DA EDUCAÇÃO - FNDE. CITAÇÃO. REVELIA. IRREGULARIDADE DAS CONTAS. DÉBITO. MULTA. CIÊNCIA.

TOMADA DE CONTAS ESPECIAL (TCE)

Secretaria de Controle Externo de Tomada de Contas Especial (SecexTCE).

Conforme consignado no Relatório precedente, esta Tomada de Contas Especial foi instaurada pelo Fundo Nacional de Desenvolvimento da Educação - FNDE, em desfavor do Sr. Armando Tavares Filho, ex-prefeito municipal de Itaquaquecetuba/SP, gestões 2005/2008 e 2009/2012, em razão da omissão no dever de prestar contas do Programa de Alimentação Escolar- PNAE, exercício 2011, que tinha por objeto a "Aquisição exclusiva de gêneros alimentícios, em caráter complementar, para atendimento dos alunos matriculados em creches, pré-escolas e em escolas do ensino fundamental das redes federal, estadual, do Distrito Federal e municipal, inclusive as indígenas e as localizadas em áreas remanescentes de quilombos, e, excepcionalmente, aquelas qualificadas como entidades filantrópicas ou por elas mantidas".
2.	A fase interna desta TCE obedeceu à regência normativa para a espécie e concluiu pelo dano ao Erário, no valor histórico de R$ 2.323.260,00, sob a responsabilidade de Armando Tavares Filho, conforme Relatório de Tomada de Contas Especial (peça 15) , Relatório e Certificado de Auditoria (peças 16 e 17) e Parecer do Dirigente do Controle Interno (peça 18) . O pronunciamento ministerial respectivo consta da peça 19.
3.	No âmbito deste Tribunal, verificou-se que a responsável não se manifestou na fase interna, não havendo, assim, qualquer elemento que possa vir a ser analisado em favor do esclarecimento dos fatos irregulares que lhe são atribuídos. 
4.	Regularmente citado, o responsável não compareceu aos autos, cabendo considera-lo revel, sem óbice ao prosseguimento deste processo, nos termos do art. 12, § 3º, da Lei 8.443/1992.
5.	Inexistindo, portanto, elementos que demonstrem a boa-fé ou de outros excludentes de culpabilidade na conduta do responsável, não há outro encaminhamento a ser dado ao presente processo que não o julgamento pela irregularidade de suas contas especiais, condenando-o pelo débito apurado, além de aplicar-lhe a multa prevista no art. 57 da Lei 8.443/1992, cujo valor, em face do montante atualizado do débito, fixo em R$ 370.000,00 (trezentos e setenta mil reais) .
6.	Com fundamento no art. 16, § 3º, da Lei 8.442/92, deve ser remetida cópia dos autos ao Procurador-Chefe da Procuradoria da República no Estado de São Paulo, para as providências que entender cabíveis.
	Ante o exposto, VOTO no sentido de que o Tribunal adote a deliberação que ora submeto à apreciação deste Colegiado.
TCU, Sala das Sessões Ministro Luciano Brandão Alves de Souza, em 1 de dezembro de 2020.
AROLDO CEDRAZ 
Relator